【裁判字號】    97,訴,1557
【裁判日期】    970814
【裁判案由】    損害賠償
【裁判全文】
臺灣臺中地方法院民事判決              97年度訴字第1557號
原      告  甲○○
訴訟代理人  洪松林律師
被      告  乙○○
上列當事人間請求損害賠償事件，本院於民國97年7 月24日言詞
辯論終結，判決如下：
    主      文
被告應給付原告新臺幣壹佰玖拾伍萬參仟柒佰零伍元，及自民國
97年7月8日起至清償日止按週年利率5%計算之利息。
訴訟費用新臺幣貳萬零肆佰零肆元由被告負擔。
本判決於原告以新臺幣陸拾伍萬壹仟貳佰參拾伍元為被告供擔保
後，得假執行。
    事實及理由
壹、兩造爭執要旨：
一、原告主張略以：緣原告於民國92年起，遭前妻徐正美及兒子
    李治國、李治家、李治平、李治華等人因爭產而聲請假扣押
    ，未久，經婚友社介紹，於94年3 月12日認識被告，被告自
    稱為國家考試及格土地代書，深諳法律，原告誤信其所言脫
    產方式，為規避原告所有土地及建物遭假扣押，致生活無以
    為繼，而與被告通謀以假債權即買賣方式，將原告所有如不
    爭執事項１所示房地（下稱系爭房地）所有權，於94年4 月
    20日移轉登記予被告名下所有，96年4 月2 日兩造鬧翻，被
    告搬離同居處，原告向台中地檢署自首，兩造旋因上揭過戶
    共同犯使公務員登載不實罪經法院判處有期徒刑確定。原告
    訴請塗銷系爭房地所有權移轉登記，亦經鈞院96年度訴字第
    26 64 號勝訴判決確定。然被告已於96年7 月12日持系爭房
    地登記謄本及所有權狀向渣打國際商業銀行文心分行（下稱
    渣打銀行）設定抵押權，並貸款新臺幣（下同）200 萬元，
    目前仍有貸款餘額1,953,705 元未清償，被告既明知其並非
    真正所有權人，而為前開抵押權設定登記及貸款受有利益，
    原告則受有前開貸款餘額之損害，為此依民法第179 條、
    184 條第1 項提起本件訴訟。並聲明：除假執行擔保金額外
    ，如主文所示。
二、被告抗辯略以：伊與原告認識時，原告與前妻及小孩有訴訟
    進行中，原告要求與被告同居，因兩造年齡相差30歲，原告
    遂贈與系爭房地以為保證，本件是假買賣真贈與，刑事案件
    以買賣登記犯「使公務員登載不實罪」，被告已認罪，但系
    爭房地由原告贈與被告，原告合法取得所有權，即有權利處
    理房屋之事，被告合法向渣打銀行貸款200 萬元，並無不法
    情事，本件接連幾件訴訟都是原告自導自演，原告以假買賣
    方式贈與被告系爭房地，依民法第87條第2 項規定「虛偽意
    思表示，隱藏他項法律行為者，適用關於該項法律行為之規
    定」，且刑事判決理由欄第四點已認定並無其他積極證據足
    認兩造辦理移轉登記取得登記謄本後，曾共同持以行使。再
    由原告贈與系爭房地同時，另將其永豐銀行自由路某分行保
    險型基金，變更受益人為被告，又將原告郵局存摺帳戶（內
    約有20萬元現金）存摺、印鑑交給被告支用，可見並無通謀
    虛偽意思表示。被告既無隱瞞所有權人之事實向銀行詐取貸
    款，原告本件訴訟顯無理由等語。並聲明：原告之訴駁回。
參、本件經兩造整理爭點如下：
一、不爭執事項：（本院採為判決之基礎）
  1.原告將其所有坐落台中市○區○○段298 之2 地號 (面積
    4246 平 方公尺)、298之3 地號 (面積4017平方公尺)等 土
    地應有部分各10萬分之342 ，及其上同段2213建號建物即門
    牌號碼台中市○區○○街38之11號5 樓房屋 (面積83.73 平
    方公尺、附屬建物10.98 平方公尺)， 共同使用部分，即同
    段2195 建 號應有部分10萬分之342 、同段2221建號應有部
    分10萬分之4167不動產所有權，於94年4 月20日以買賣為登
    記原因移轉登記予被告。
  2.原告於96年9 月14日就系爭房地提起塗銷所有權移轉登記之
    訴，並經本院96年度訴字第2664號勝訴判決確定。
  3.被告於96年7 月12日持上揭土地及建物登記謄本、土地及建
    物所有權狀等向渣打銀行設定抵押權，貸款200 萬元，目前
    貸款餘額1,953,705 元，最後繳款日97年3 月12日。
二、爭執之事項：被告是否因前開所有權移轉登記而取得所有權
    ？（原告主張上開行為係通謀虛偽意思表示而無效；被告辯
    稱是假買賣真贈與，故仍取得所有權，自有權持該房屋貸款
    。）
肆、得心證之理由：
一、按表意人與相對人通謀而為虛偽意思表示者，其意思表示無
    效。但不得以其無效對抗善意第三人。虛偽意思表示，隱藏
    他項法律行為者，適用關於該項法律行為之規定。民法第87
    條定有明文。次按當事人主張有利於己之事實，就其事實有
    舉證之責任，民事訴訟法第277條定有明文。又原告於起訴
    原因已有相當之證明，而被告於抗辯事實並無確實證明方法
    ，僅以空言爭執者，當然認定其抗辯事實之非真正，而應為
    被告不利益之裁判，最高法院18年上字第1679號著有判例。
    原告主張兩造間所為以買賣為原因之所有權移轉登記，係通
    謀虛偽意思表示，業據提出系爭土地、建物之登記謄本及本
    院96年度易字第5260號刑事判決、96年度訴字第2664號民事
    判決為憑，而被告亦自承兩造就上開不動產並無買賣關係，
    僅抗辯本件係假買賣真贈與，即兩造間以買賣為原因所為移
    轉登記，其虛偽意思表示，隱藏有贈與之他項法律行為，堪
    認原告已就其主張事實為相當舉證，依前開說明，應由被告
    應就其主張兩造間存有贈與之他項法律行為，此一利己之事
    實，負舉證責任。
二、被告雖謂原告因要求伊同居，始贈與系爭房地以為保證云云
    ，然於本件並未提出任何證據以為佐證，而原告前以兩造係
    通謀虛偽意思表示而屬無效為由，請求塗銷系爭房地所有權
    移轉登記，經本院96年度訴字第2664號民事判決准許原告請
    求，被告亦未上訴而確定，而確定判決之既判力，固以訴訟
    標的經表現於主文判斷事項為限，判決理由並無既判力，但
    法院於判決理由中，就訴訟標的以外，當事人主張之重要爭
    點，本於當事人辯論之結果已為判斷時，對此重要爭點所為
    之判斷，除有顯然違背法令，或當事人已提出新訴訟資料，
    足以推翻原判斷之情形外，應解為在同一當事人就該已經法
    院判斷之重要爭點，不得作相反之主張或判斷，始符民事訴
    訟上誠信原則（最高法院92年度臺上字第315 號民事判決參
    照）。本院依職權調閱上開案卷，關於兩造有無通謀虛偽意
    思表示、買賣關係存否、贈與關係存否之重要爭點，悉與本
    件相同，法院復本於當事人辯論結果，而為不利於被告之判
    斷，再綜核被告就其應負舉證責任之贈與關係存在，所憑證
    據方法僅為兩造往來之信件、字據及證人王永華（係系爭房
    地所在公寓大廈管理委員會人員）之證述，而前開書信、字
    據，均無任何關於系爭房地原移轉登記原因之隻言片語，已
    無從據以認定有被告主張之贈與關係，又其中原告所書信件
    記載：「關於你我的避風雨住窩，懇求你不要意氣用事，隨
    意更改名次，這是夫妻情義的最高良心的真實表現，也望你
    應合理操作…我已81歲了，在世上日期不多，待我死後，名
    正言順就是他的呀，何必意氣用事，急著一定要過戶」等語
    ，旨在懇切表達反對被告移轉系爭房地予他人，被告書立之
    字據記載：「台中市○區○○街38之11號5 樓公寓…無條件
    供甲○○先生居住直到其終老，如有變數，須經甲○○先生
    同意方可買賣」等語，旨在確保原告有權居住系爭房屋、非
    經原告同意不得買賣，在在顯示雙方仍容任原告保有系爭房
    地使用收益及處分權能，是依上開書信、切結書內容，實難
    認定兩造基於贈與契約而為移轉登記。又證人王永華於前開
    訴訟證稱：因登記樓層錯誤，辦理更正時，伊用對講機聯繫
    原告，甲○○說已贈與過戶變更為被告名義等情（96年12月
    26日言詞辯論筆錄），與其於兩造被訴偽造文書刑事案件（
    96年度易字第5260號））審判期日結證略以：伊撥對講機跟
    原告確認，原告當時沒有提過戶理由。伊沒有單獨跟被告談
    過話，沒有詢問過被告過戶原因等情（96年12月12日審判筆
    錄）顯然不符，而原告茍刻意以假買賣方式隱藏贈與之法律
    行為，當無可能於管委員人員以對講機詢問，輕易告知贈與
    事實，因認證人於本院前開民事訴訟證述內容，亦無可採。
    再以原告主張：其因面臨財產遭前妻、兒子假扣押，為避免
    系爭房地遭假扣押、生活無以為繼，始以買賣為本件移轉登
    記等情，亦與被告所述：兩造認識時，原告與前妻、小孩有
    訴訟進行中等情相符，故原告主張本件係基於脫產目的而為
    虛偽登記，較被告所抗辯基於贈與而登記更可採信。至於被
    告另辯稱原告尚將其保險型基金變更受益人為被告，暨交予
    郵局存摺、印鑑供被告支用，然關於基金受益人原非不得隨
    時再為更改，而郵局帳戶存款亦與系爭房地財產價值亦顯有
    差異，故無論此部分所辯是否屬實，暨雙方就保險型基金、
    郵局帳戶之法律關係如何，亦不能據以推認雙方就系爭房地
    存有贈與關係。綜據前開所述，兩造所為以買賣原因之系爭
    房地所有權移轉登記，其買賣關係既不存在，被告所抗辯兩
    造間虛偽意思表示隱藏有贈與之法律行為，亦無可採，應認
    雙方係通謀虛偽意思表示而屬無效。而被告持系爭房地據以
    貸款，既本於對系爭房地使用收益、處分權能而來，依權益
    歸屬原則，自應歸屬於系爭房地之真正所有人即原告，原告
    主張其因而受有貸款餘額1,953,705 元之損害，經被告陳明
    對於損害金額不爭執，並補陳已無資力繳納貸款，原告依不
    當得利法律關係請求被告如數返還，即屬有據。
三、從而，原告依不當得利法律關係，請求如主文第1 項所示，
    為有理由，應予准許。又按重疊合併之訴，原告乃本於相互
    獨立之數種請求，求為同一之判決，故法院應就其全部請求
    加以審理，審理結果各請求均無理由時，始得為原告敗訴之
    判決。又此種起訴之形態，訴訟標的雖有數項，而僅有單一
    之聲明，法院應就所主張之數項標的逐一審判，如其中一項
    請求為有理由，即可為原告勝訴之判決，就他項標的無須更
    為審判（最高法院76年度台上字第1857號、88年度台上字第
    1127號、96年度台上字第92號判決意旨參照）。原告就其所
    主張之民法第179 條、184 條之數項訴訟標的並未列其順序
    ，經本院就原告依民法第179 條（不當得利）予以審酌後，
    認該部分之請求，為有理由，依上開說明，其依民法第184
    條所為同一內容之請求，即毋庸再予判決，附此敘明。
四、原告陳明願供擔保聲請宣告假執行，核無不合，爰酌定相當
    擔保金額准許之。
五、本件事證已臻明確，兩造其餘攻擊防禦方法及舉證，經審酌
    後核與判決結果無影響，爰不逐一論述，附此敘明。
六、訴訟費用負擔之依據：民事訴訟法第78條。
中    華    民    國    97    年    8     月    14    日
                  民事第三庭    法  官  林慧貞
正本係照原本作成。
如對本判決上訴，須於判決送達後20日內向本院提出上訴狀。
中    華    民    國    97    年    8     月    14    日
                                書記官


司法院資訊處製作；財團法人民間司法改革基金會備份。
